【裁判字號】    95,判,718
【裁判日期】    950518
【裁判案由】    優惠存款
【裁判全文】
最  高  行  政  法  院  判  決
                                     95年度判字第00718號
上  訴  人  乙○○
被 上訴 人  銓敘部
代  表  人  甲○○
上列當事人間因優惠存款事件，上訴人不服中華民國93年12月9
日臺北高等行政法院92年度訴字第3512號判決，提起上訴。本院
判決如下：
    主  文
上訴駁回。
上訴審訴訟費用由上訴人負擔。
    理  由
一、上訴人原任交通部臺灣區國道新建工程局（以下簡稱國工局
    ）副總工程司，經被上訴人92年3月31日部退三字第0922234
    779號函依公務人員退休法第4條第1項第2款規定，核定自92
    年6月3日退休生效，並於該函說明三、備註欄（四）加註上
    訴人非屬依全國軍公教員工待遇支給要點（以下簡稱軍公教
    支給要點）之公務人員俸額標準表支俸（薪）之公務人員，
    不得辦理優惠存款等字樣。上訴人不服上開退休核定函備註
    欄及月退休金證書附註欄加註公保養老給付金額不得辦理優
    惠存款之註記，提起復審，遭決定駁回，遂提起行政訴訟。
二、上訴人於原審起訴主張：查退休公務人員退休金優惠存款制
    度之建立，係為照顧退休公務人員生活，而由被上訴人與財
    政部於49年11月2日會銜訂定發布退休公務人員退休金優惠
    存款辦法（現已修正為退休公務人員一次退休金優惠存款辦
    法）；而退休公務人員公保養老給付優惠存款制度亦係基於
    上述因素及軍保退休給付已得辦理優惠存款之考量，遂由被
    上訴人於63年12月17日訂定退休公務人員公保養老給付金額
    優惠存款要點（以下簡稱公保優存要點）後開辦。然被上訴
    人於公保優存要點第2點第1項第2款內，另增加「最後任職
    機關」之限制，與該要點欲達成之行政目的無關，甚至有害
    於行政目的之達成，且違反憲法第7條之平等原則。原審法
    院90年度訴字第6137號判決之情節與本件完全相同，係屬得
    以辦理優惠存款之服務年資，故本件應准予就該部分年資（
    指公保養老給付部分）辦理優惠存款，始符合公平原則，被
    上訴人之處分，顯有違誤。為此，求為判決撤銷復審決定及
    原處分關於自63年8月起至78年7月間之退休俸額（即公保養
    老給付金額）不得辦理優惠存款部分。前項撤銷部分，被上
    訴人應作成准予上訴人就該部分之公保養老給付自本件判決
    確定之日起辦理優惠存款之行政處分。
三、被上訴人則以：公保優存要點由被上訴人於63年邀請相關單
    位討論後，參照退休公務人員一次退休辦理優惠存款辦法之
    相關標準訂定，該辦法是政府於整體政策考量及衡平各項因
    素後訂定，故被上訴人依規定辦理，並無恣意為不合理之差
    別待遇。又上訴人最後在職之機關為國工局，係適用未實施
    用人費率交通事業機構待遇，並非適用行政院訂定之軍公教
    支給要點之公務人員俸額標準表支薪，與公保優存要點規定
    條件顯有不合等語，作為抗辯。
四、原審審酌全辯論意旨及調查證據之結果，以：按養老給付金
    額辦理優惠存款之範圍，以依公務人員退休法核准退休之人
    員，並依行政院公布之軍公教支給要點所訂之公務人員俸額
    標準表支薪者為限，公保優存要點於63年12月17日訂定發布
    時之第1點即定有明文。次按84年11月18日修正發布之退休
    公務人員公保養老給付金額優惠存款要點第2點規定，退休
    公務人員辦理公保養老給付金額優惠存款，除依公務人員退
    休法辦理退休外，並須其退休生效當日係適用行政院訂定之
    全國軍公教員工待遇支給要點之公務人員俸額標準表支薪，
    其依84年7月1日公務人員退休法修正施行前之公務人員保險
    年資所核發之公保養老給付，始得依該要點辦理優惠存款。
    而有關上開要點第2點（2）之支薪標準，依文義觀之，須退
    休人員退休前之支薪與上開規定完全相同始可據以辦理優惠
    存款。且因待遇類型之適用以機關為單位整體適用，而非依
    機關內之公務人員分別逐一認定並加予適用，則認定上，在
    88年7月3日上開要點修正實施後，同一機關之人員退休，自
    應為相同之處理。又退休公務人員於退休時依法應有之權益
    ，自應依退休生效當時之法令而定，方符合公平原則。次查
    ，退休公務人員公保養老給付優惠存款之辦理，原無法律依
    據，被上訴人於63年12月17日本於職權訂定優惠存款要點，
    比照1次退休金優惠存款之條件，規定以依公務人員退休法
    核准退休之人員，並依「全國軍公教員工待遇支給要點」所
    訂之公教人員俸額標準表支薪者為限。被上訴人嗣於84年11
    月7日與財政部會銜修正發布優惠存款辦法，除維持上述2條
    件外，並配合公務人員退撫新制之實施，乃規定於84年7月1
    日公務人員退休法修正施行前之公務人員保險年資，所核發
    之養老給付，始符合辦理優惠存款之要件。而被上訴人為解
    決因機關改制、待遇類型變更後，其所屬人員可否辦理優惠
    存款之問題，及研商優惠存款規定宜如何修正事宜，前於88
    年5月21日邀集有關機關開會研商，經獲致決議略以「前開
    機關之人員於84年7月1日以前曾任符合併計公務人員退休之
    年資，如未曾領取待遇差額等並經各該任職機關出具證明者
    ，其所計給之1次退休金及公保養老給付得辦理優惠存款，
    惟業經本部核定之退休案，基於法律不溯既往之原則，不予
    追溯生效在案。」等語，是以，被上訴人遂於88年7月3日修
    正發布優惠存款要點第2點，增列第2項之規定，亦即對於部
    分因改制而符合條件之機關，其所屬人員於退撫新制實施前
    之保險年資，按其各期間之待遇類型分別論究，屬於符合依
    軍公教支給要點支薪之年資所核給之公保養老給付得以辦理
    優惠存款，俾符公平、合理之原則；至於退休時其最後在職
    機關仍非適用軍公教支給要點支薪者，其所領之公保養老給
    付因不符上開要點所定條件，自仍不得辦理優惠存款。況上
    開要點雖於89年10月4日再次修正，然上開規定均仍予維持
    。末查上訴人於92年6月3日退休生效前，其最後在職機關國
    工局係適用未實施用人費率交通事業機構待遇，並非適用行
    政院訂定之軍公教支給要點之公務人員俸額標準表支薪，核
    與退休當時優惠存款要點所規定得辦理優存款之退休公務人
    員要件不符，依前開說明，其退休時所領之公保養老給付全
    部即不得辦理優惠存款甚明。再查上訴人之公保養老給付得
    否辦理優惠存款之權益，係依上訴人退休當時被上訴人發布
    之優惠存款要點辦理，別無其他法令依據，其與公務人員保
    險法令規定無關；且歷來被上訴人發布之優惠存款辦法及要
    點，係被上訴人機關本於職權就不同待遇類型人員之所得多
    寡加以斟酌後，予以得否優惠存款之差別規定，就非同時期
    退休之公務人員，因適用法令之不同，或有差別待遇，惟就
    同時期退休之公務人員而言，得否適用優惠存款要點之要件
    規定既均相同，即無所謂違反平等及比例原則可言，亦與公
    務人員保障法第7條第2項之規定無違。是被上訴人以上訴人
    基於自由意願轉調不得辦理優惠存款之機關即國工局，致其
    不得辦理優惠存款，乃自由意願選擇之結果，而其既與公保
    優存要點規定不合，則被上訴人予以核定上訴人公保養老給
    付金額不得辦理優惠存款，即非無據。至上訴人所引本院90
    年度訴字第6137號判決係個案情形，並非判例，本無拘束力
    可言，自無援引適用之餘地，附此說明。又查系爭退休核定
    函備註欄及月退休金證書附註欄公保養老給付金額不得辦理
    優惠存款之註記係指退休所有年資，非如上訴人所主張自63
    年8月起至78年7月間之退休俸額不得辦理優惠存款部分，是
    上訴人訴之聲明第一項請求撤銷之標的即關於自63年8月起
    至78年7月間之退休俸額即公保養老給付金額不准辦理優惠
    存款部分既係系爭退休核定範圍內，自仍應視為對系爭核定
    整個不服。從而被上訴人以上訴人最後在職之機關為國工局
    ，並非適用軍公教支給要點之公務人員俸額標準表支薪，與
    公保優存要點規定所需條件不合，遂予以核定其公保養老給
    付金額不得辦理優惠存款，並無違誤等由，乃駁回上訴人在
    原審之訴。
五、上訴意旨略謂：按被上訴人並未於行政程序法施行後2年內
    ，依行政程序法第174條之1規定，以法律規定或以法律明列
    公保優存要點之授權依據後修正或訂定，故應失其效力。次
    按退休公務人員退休金優惠存款制度之目的，係為盡國家對
    公務人員之照顧義務；惟銓敘部於公保優存要點第2條第1項
    第2款內，另增加「最後任職機關」之限制，則與該要點欲
    達成之行政目的無關，不具備手段與目的間之有效性，甚至
    有害於行政目的之達成。其次，上訴人78年7月以前任職之
    機關，正屬於公保優存要點第2條第1項第2款所規定之類型
    。上訴人實質上具備「早期每月所得待遇較為微薄」之要件
    ，因此，自應涵蓋於公保優存要點之範圍內，同受給付行政
    之照顧。惟被上訴人一律以最後之任職機關所適用之待遇支
    給規定作為判斷標準，造成之不合理差別待遇，亦違反憲法
    第7條平等原則。再者，有若干原屬「依行政院訂定之《全
    國軍公教員工待遇支給要點》之《公務人員俸額標準表》支
    薪」之機關，後因改制為事業機構而採單一薪給，諸如改制
    為榮民工程股份有限公司，但依84年6月30日以前年資核計
    之退休金及公保養老給付，依銓敘部單行法規仍得辦理優惠
    存款。此對於上訴人而言，不啻更增加一重不合理之差別待
    遇，不公孰甚。又「行政院組織法修正草案」通過後，許多
    行政機關都將合併，將無法認定最後任職之機關，故應以退
    撫新制實施前公務人員保險年資換算之公保養老給付，作為
    辦理優惠存款之標準等語。
六、本院按行政程序法第174條之1規定：「本法施行前，行政機
    關依中央法規標準法第7條訂定之命令，須以法律規定或以
    法律明列其授權依據者，應於本法施行後二年內，以法律規
    定或以法律明列其授權依據後修正或訂定；逾期失效。」，
    係有關法律保留原則之規定。惟何種事項須以法律規定或法
    律明列其授權依據者，參照司法院釋字第443號解釋理由書
    ：「．．．至何種事項應以法律直接規範或得委由命令予以
    規定，與所謂規範密度有關，應視規範對象、內容或法益本
    身及其所受限制之輕重而容許合理之差異：諸如剝奪人民生
    命或限制人民身體自由者，必須遵守罪刑法定主義，以制定
    法律之方式為之；涉及人民其他自由權利之限制者，亦應由
    法律加以規定，如以法律授權主管機關發布命令為補充規定
    時，其授權應符合具體明確之原則；若僅屬與執行法律之細
    節性、技術性次要事項，則得由主管機關發布命令為必要之
    規範，雖因而對人民產生不便或輕微影響，尚非憲法所不許
    。又關於給付行政措施，其受法律規範之密度，自較限制人
    民權益者寬鬆，倘涉及公共利益之重大事項者，應有法律或
    法律受權之命令為依據之必要，乃屬當然。．．．」本件所
    適用之公保優存要點，其所規範事項係屬給付行政範疇，其
    受法律規範之密度較為寬鬆，祗須有國會通過之預算為依據
    ，其措施之合法性即無疑義，與法律保留原則並無違背，核
    與行政程序法第174條之1規定無涉，自無逾期失效之問題。
    次按優惠存款既為政策性補助措施，於政府預算有限之情況
    下，主管機關自得本其權責加以審酌得適用之對象與範圍，
    以期有限之資源發揮最大之效益。基於公保優存要點之訂定
    ，係屬被上訴人之職權，於審酌政府財力負擔及各類公務人
    員待遇類型等因素，考量整體公益衡平原則，並兼顧退休公
    務人員之實質權益保障，於政府補助性支出之資源有限情況
    下，以退休公務人員最後在職機關係適用行政院訂定之全國
    軍公教員工待遇支給要點之公務人員俸額標準表支薪為其要
    件，亦即就上開優惠存款制度之對象與範圍為必要及限定性
    之分配，難謂與憲法第7條之平等原則相牴觸。再按政府各
    部門之職掌特性各有不同，為反應工作內涵之繁簡難易、職
    責輕重，並以績效為導向，乃訂有不同之待遇類型，而適用
    不同待遇類型之人員，其各項權益之設計互有不同，以求整
    體之衡平，尚不得就個別權益事項相互援引比照。又被上訴
    人於63年訂定公保優存要點自始即規定養老給付辦理優惠存
    款之範圍，應以依公務人員退休法核准退休之人員，並依行
    政院訂定之「全國軍公教人員待遇支給辦法」（按：現已修
    正為「全國軍公教員工待遇支給要點」）所定之公務人員俸
    額標準表支薪者為限，並非於上訴人調職至國工局後始修正
    該項規定，上訴人基於其自由意願轉調至不得辦理優惠存款
    之機關，致不得辦理優惠存款乃其自由意願選擇之結果。上
    訴人所稱公保優存要點增加「最後任職機關」之限制違反平
    等原則云云，亦無可採。況辦理退休核給之公保養老給付得
    否辦理優惠存款，所有公務人員均一體適用上開要點辦理，
    並無恣意為不合理之差別待遇。另有關上訴人指稱行政院國
    軍退除役官兵輔導委員會榮民工程事業管理處改制為榮民工
    程股份有限公司，其退休人員仍得辦理優惠存款一節，經查
    該公司係於86年間改制為公營公司，前經考試院86考台組貳
    一字第04832號函同意其改制為公營公司後，於移轉民營前
    之過渡時期，現有人員仍沿用現行人事制度，故該公司退休
    人員仍得適用優惠存款制度。另被上訴人93年1月12日部退
    三字第0932254475號函亦載以，該公司人員如係依全國軍公
    教員工待遇支給要點規定俸額標準表支薪，依公務人員退休
    法辦理退休時，其84年7月1日前年資所領取之一次退休金及
    公保養老給付金額，得辦理優惠存款；此與優惠存款要點規
    定並無不合，故上訴人亦不得據以指摘原判決違法。至於上
    訴人另主張行政院組織法通過後，因許多行政機關都將合併
    ，未來將無法認定最後任職之機關是否為依行政院訂定之全
    國軍公教員工待遇支給要點之公務人員俸額標準表支薪之公
    務人員，故應以84年7月1日退撫新制施行前年資採分段計算
    云云。惟查行政院組織法迄今未經立法院修正通過，公保養
    老給付得否辦理優惠存款，仍應以現行優惠存款要點為依據
    ，上訴人更不能執此行政院組織將行整併重組而主張原判決
    違法。綜上所述，上訴論旨均無可採。原判決就上訴人部分
    攻擊方法漏未審酌，固欠允洽，惟與判決結果並無二致，仍
    非不可維持。上訴人猶執前詞指摘原判決違誤，求予廢棄，
    為無理由，應予駁回。
據上論結，本件上訴為無理由，爰依行政訴訟法第255條第1項、
第98條第3項前段，判決如主文。
中    華    民    國    95    年    5     月    18    日
                  第二庭審判長法  官  廖  政  雄
                              法  官  林  清  祥
                              法  官  鍾  耀  光
                              法  官  姜  仁  脩
                              法  官  胡  國  棟
以  上  正  本  證  明  與  原  本  無  異
中    華    民    國    95    年    5     月    18    日
                              書記官  張  雅  琴


司法院資訊處製作；財團法人民間司法改革基金會備份。
